臺灣高雄地方法院刑事判決　　　　　　　 96年度易字第517號
公　訴　人　臺灣高雄地方法院檢察署檢察官
被　　　告　甲○
　　　　　　　　　　另案羈押於臺灣高雄看守所
上列被告因業務侵占案件，經檢察官提起公訴（95年度偵緝字第
3739號），被告於本院準備程序中就被訴事實為有罪之陳述，受
命法官於聽取當事人之意見後，本院合議庭裁定改由受命法官獨
任以簡式審判程序審理，判決如下：
    主  文
甲○犯行使偽造私文書罪，處有期徒刑肆月；又犯業務侵占罪，
處有期徒刑柒月；應執行有期徒刑玖月。
    犯罪事實及理由
一、犯罪事實：
    甲○係任職高雄市○○區○○路1 號鑽石大廈，擔任管理員
    之職務，平日負責該大樓之管理事務、相關費用之收取及轉
    存等工作，為從事業務之人。竟基於意圖為自己不法所有及
    行使偽造私文書之犯意，先於95年2 月17日14時許，向鑽石
    大樓監察委員謝秀芬佯稱：受鑽石大樓主任委員陳惠貞之託
    ，拿取鑽石大樓管理費存取帳戶即臺灣土地銀行高雄分行帳
    戶000-000-00000-0 號、戶名謝秀芬之印章，得手後，旋於
    同日15時4 分許，至上開分行內（址設高雄市○○區○○路
    131 號），於該行之存摺類取款憑條上，盜用謝秀芬印章，
    完成填具提款單之要件後，連同其所保管之上開帳戶存摺，
    持之以向該行提領現金，致上開分行之行員陷於錯誤而交付
    新臺幣（下同）25萬元之現金，足以生損害於謝秀芬及該管
    理委員會與上開銀行管理之正確性。復另行起意，於95年2
    月22日將渠所代為收取、保管之鑽石大樓2 月份管理費4 萬
    6,652 元予以侵占挪用。
二、證據及應適用法條，除證據部分，補充被告於本院審理中之
    自白；應適用法條部分，關於被告盜用印章，偽填取款憑條
    ，向臺灣土地銀行高雄分行詐領25萬元現金部分之犯罪事實
    ，其應適用法條業經公訴人當庭更正為刑法第216 條、第21
    0 條之行使偽造私文書罪及刑法第339 條第1 項之詐欺取財
    罪，餘均引用起訴書之記載（如附件）。
三、按刑法業經總統於94年2 月2 日，以華總一義字第09400014
    901 號令修正公布，並自95年7 月1 日施行（下稱修正後刑
    法）。又行為後法律有變更者，適用行為時之法律。但行為
    後之法律有利於行為人者，適用最有利於行為人之法律，修
    正後刑法第2 條第1 項定有明文。次按，新舊刑法關於刑之
    規定，雖同採從輕主義，係適用最有利於行為人之法律，既
    曰法律，自較刑之範圍為廣，比較時應就罪刑有關之共犯、
    未遂犯、連續犯、牽連犯、結合犯以及累犯加重、自首減輕
    、暨其他法定加減原因、與加減例等一切情形，綜其全部之
    結果，而為比較，再適用有利於行為人之法律處斷，最高法
    院24年上字第4634號判例著有明文。又依95年6 月14日公布
    之刑法施行法第1 條之1 之規定：「中華民國94年1 月7日
    刑法修正施行後，刑法分則編所定罰金之貨幣單位為新臺幣
    。94年1 月7 日刑法修正時，刑法分則編未修正之條文定有
    罰金者，自94年1 月7 日刑法修正施行後，就其所定數額提
    高為30倍。但72年6 月26日至94年1 月7 日新增或修正之條
    文，就其所定數額提高為3 倍。」。是本案被告行為後法律
    已有修正，爰將本案適用新舊法之比較，臚列於後：
  (一)關於法定刑中罰金部分，修正前刑法第33條第5 款規定「罰
    金：1 元以上。」，依80年5 月6 日修正前罰金罰鍰提高標
    準條例第3 條之規定，復由司法院、行政院會銜於72年7 月
    27日發布，自72年8 月1 日施行，提高刑法所定罰金數額10
    倍，並依現行法規所定貨幣單位折算新臺幣條例第2 條之規
    定：「現行法規所定金額之貨幣單位為圓、銀元或元者，以
    新臺幣元之3 倍折算之。」，經折算為新臺幣後，則罰金刑
    之最輕刑度為新臺幣30元以上；修正後刑法第33條第5 款規
    定「罰金：新臺幣1 千元以上，以百元計算之。」，經比較
    新舊法結果，以舊法較有利於行為人。
  (二)修正後刑法第339 條第1 項之詐欺取財罪、第336 條第2 項
    之業務侵占罪，其法定刑中罰金之部分，分別修正為「新臺
    幣3 萬元以下罰金」、「新臺幣9 萬元以下罰金」，與修正
    前分別依罰金罰鍰提高標準條例第1 條前段與現行法規所定
    貨幣單位折算新臺幣條例第2 條之規定，提高10倍並折算為
    新臺幣後，及依現行法規所定貨幣單位折算新臺幣條例第2
    條之規定，折算為新臺幣，亦分別為「新臺幣3 萬元以下罰
    金」、「新臺幣9 萬元以下罰金」，其法定刑之上限修正前
    後固無差異，然其最低刑度業已變更，已如前述，故經比較
    新舊法結果，應適用行為時法即舊法較有利於被告（最高法
    院95年度臺上字第6958號判決意旨參照）。
  (三)關於牽連犯之適用，修正後刑法第55條業已刪除牽連犯之規
    定，而本案被告所犯刑法第216 條、第210 之行使偽造私文
    罪罪（未修正）及修正前刑法第339 條第1 項之詐欺取財罪
    ，如依新法規定，即應依數罪併罰之規定分論併罰，且被告
    所犯上開二罪皆在新法施行前，經比較新舊法結果，自以舊
    法較有利於行為人，應適用行為時之法律即修正前刑法第55
    條後段之規定從一重論處（最高法院95年5 月23日95年第8
    次刑事庭會議決議參照）。
  (四)關於數罪併罰定應執行之刑部分，修正前刑法第51條規定：
    「數罪併罰，分別宣告其罪之刑，依左列各款定其應執行者
    ：」其中第5 款規定：「宣告多數有期徒刑者，於各刑中之
    最長期以上，各刑合併之刑期以下，定其刑期。但不得逾20
    年。」；修正後刑法第51條第5 款規定：「宣告多數有期徒
    刑者，於各刑中之最長期以上，各刑合併之刑期以下，定其
    刑期。但不得逾30年。」，經比較新舊法結果，新法並非有
    利於行為人，應依修正前刑法，定其應執行之刑。
  (五)綜上所述，揆諸首揭法律條文及判例意旨，綜合比較結果，
    以適用修正前之法律為有利於被告。
四、復按，業務侵占罪之成立，以因執行業務而持有他人之物為
    前提，必行為人先合法持有他人之物，而於持有狀態繼續中
    ，擅自處分，或易持有為所有之意思，而逕為所有人之行為
    ，始克相當。倘其持有之初，係出於非法方法，即非合法持
    有，除應視其非法行為之態樣，分別成立相關罪名外，無成
    立業務侵占罪之餘地；又銀行為便利存款人取款而印好任人
    索取填寫之取款憑條，非可流通市面得以自由轉讓，衹屬私
    文書之一種，不能認為有價證券，其偽造而行使以達詐欺取
    款之目的者，應從一重論以行使偽造私文書之罪，最高法院
    90年度臺上字第1114號判決、49年臺上字第1409號判例均足
    資參照。本件被告先騙取謝秀芬之印章，嗣予以盜用，進而
    偽造存摺類取款憑條，並持之向臺灣土地銀行高雄分行領取
    現金，致該分行行員陷於錯誤，而交付被告25萬元等情，揆
    諸首揭判決及判例意旨，被告係以不法之方式取得系爭25萬
    元，核與業務侵占罪之構成要件尚有未合，此部份復經公訴
    人當庭更正，即無適用刑事訴訟法第300 條變更起訴法條之
    問題。是核其所為，係犯刑法第216 條、第210 條之行使偽
    造文書罪（未修正）、修正前刑法第339 條第1 項之詐欺取
    財罪及第336 條第2 項之業務侵占罪。所犯上開行使偽造文
    書罪及詐欺取財罪，有方法結果之牽連關係，爰依修正前刑
    法第55條後段之規定，從較重之行使偽造私文書罪處斷。又
    行使偽造私文書罪與業務侵占罪，犯意各別、罪名有異，應
    予分論併罰。爰審酌被告前未曾受有任何刑之宣告，有臺灣
    高等法院被告前案紀錄表、本院院內索引卡紀錄表報表、臺
    灣高雄地方法院檢察署刑案資料查註紀錄表附卷可稽，素行
    堪認良好，犯罪手段亦屬平和，且犯後坦承犯行，態度良好
    ，惟其利用職務上之機會侵占管理費，並盜用他人印章，偽
    造取款憑條，破壞金融交易秩序，迄今猶未與被害人及該管
    理委員會達成和解等一切情狀，分別量處如主文所示之刑，
    並定其應執行之刑。
五、依刑事訴訟法第273 條之1 第1 項、第299 條第1 項前段、
    第310 條之2 、第454 條第1 項，刑法第216 條、第210 條
    、修正前第339 條第1 項、、第336 條第2 項、第55條後段
    、第51條第5款，判決如主文。
中　　華　　民　　國　　96　　年　　2 　　月　　14　　日
                  刑事第十一庭  法　官  戰諭威
以上正本證明與原本無異。
如不服本判決，應於判決送達後10日內，向本院提出上訴狀。
                                書記官  董明惠
中　　華　　民　　國　　96　　年　　2 　　月　　14　　日
附錄本判決論罪之法條：
中華民國刑法第216條：
行使第210 條至第215 條之文書者，依偽造、變造文書或登載不
實事項或使登載不實事項之規定處斷。
中華民國刑法第210條：
偽造、變造私文書，足以生損害於公眾或他人者，處5 年以下有
期徒刑。
中華民國刑法第339條：
意圖為自己或第三人不法之所有，以詐術使人將本人或第三人之
物交付者，處 5 年以下有期徒刑、拘役或科或併科 1 千元以下
罰金。
以前項方法得財產上不法之利益或使第三人得之者，亦同。
前二項之未遂犯罰之。
中華民國刑法第336條：
對於公務上或因公益所持有之物，犯前條第1 項之罪者，處1 年
以上7 年以下有期徒刑，得併科5 千元以下罰金。
對於業務上所持有之物，犯前條第1 項之罪者，處6 月以上5 年
以下有期徒刑，得併科3 千元以下罰金。
前二項之未遂犯罰之。
